最高法院刑事判決　　　　　　　　　　　　　　　　九十三年度台上字第六九七號
　　上　訴　人　乙○○
　　選任辯護人　許銘春律師
　　　　　　　　張文雪律師
　　上　訴　人　丙○○
　　　　　　　　甲○○
　　　　　　　　　　　　已死.
右上訴人等因傷害致人於死案件，不服台灣高等法院高雄分院中華民國九十年七月二
十七日第二審判決（九十年度上訴字第五六三號，起訴案號：台灣屏東地方法院檢察
署八十九年度偵字第五四一六、五四一七號），提起上訴，本院判決如左：
    主  文
原判決關於甲○○部分撤銷。
甲○○部分公訴不受理。
其他上訴駁回。
    理  由
一撤銷改判部分：
按被告死亡者，應諭知不受理之判決，又第二審判決後，被告於上訴第三審中死亡者
，第三審應撤銷原審判決，就該案件自為判決，分別為刑事訴訟法第三百零三條第五
款、第三百九十八條第三款所明定。而第三審法院就原審判決後被告死亡之事項，得
依職權調查，並得就該得依職權調查之事項，調查事實，此觀刑事訴訟法第三百九十
三條第五款、第三百九十四條第一項但書之規定甚明。本件上訴人甲○○因傷害致人
於死案件，經台灣高等法院高雄分院於民國九十年七月二十七日撤銷第一審關於甲○
○部分之判決，改判論處甲○○共同傷害人之身體，因而致人於死罪刑，甲○○不服
原審判決，提起第三審上訴後，於九十二年五月二十五日死亡，有屏東縣南州鄉戶政
事務所函檢送之戶籍資料附卷可稽，揆諸前開說明，自應將原判決上開部分撤銷，由
本院自為諭知公訴不受理之判決。
二上訴駁回部分：
(一)、傷害致人於死部分：
按刑事訴訟法第三百七十七條規定，上訴於第三審法院，非以判決違背法令為理由，
不得為之。是提起第三審上訴，應以原判決違背法令為理由，係屬法定要件。如果上
訴理由狀並未依據卷內訴訟資料，具體指摘原判決不適用何種法則或如何適用不當，
或所指摘原判決違法情事，顯與法律規定得為第三審上訴理由之違法情形，不相適合
時，均應認其上訴為違背法律上之程式，予以駁回。本件上訴人乙○○上訴意旨略稱
：依上訴人乙○○、丙○○、甲○○及共犯張勝良、證人郭怡秀、郭鍾秋群之供述，
並不足以證明丙○○、張勝良對被害人吳清化之傷害行為，均在與乙○○謀議之範圍
內，尤其郭鍾秋群所證：「我兒子乙○○哭著跟我說，他有叫人去毆打吳清化，不知
打了一、二下而已就死」等語，反可證張勝良以腳踢、拳頭毆打吳清化胸腹部、頭部
之手段，丙○○以警棍攻擊吳清化之左右手臂、腹腰部之手段，及其等反覆攻擊吳清
化，造成吳清化之傷勢，乙○○並不知情，而不在與乙○○謀議之範圍內。乙○○於
警訊時雖有稱：「這一次就要下重一點的手段教訓吳清化」等語，惟所謂「重一點的
手段」，究係如何，警員並未進一步訊問，而乙○○於偵查中已向檢察官供述：「我
們只想教訓他，約定只打腳」等語，乃原審竟不予採信，對乙○○與張勝良、丙○○
謀議之情形究竟如何，張勝良、丙○○之傷害手段是否在謀議之程度範圍內，又未詳
予調查，遽行認定乙○○與張勝良、丙○○等人對吳清化受傷致死亡之事實有預見之
可能，均應負傷害致人於死罪責，洵有應調查之證據未予調查之違法等語。上訴人丙
○○上訴意旨則略稱：(一)、張勝良於第一審供稱：是乙○○請伊向吳清化說鄰居不要
互罵，伊與吳清化見面後，吳清化罵伊又打伊，伊才回擊，丙○○見狀有拉開伊，吳
清化就衝上來打丙○○，丙○○未打吳清化，伊與乙○○、丙○○原來並未約定要打
吳清化，且丙○○不知要去找吳清化作何事等語；乙○○於第一審亦稱：伊僅與張勝
良說要找吳清化之事，並未向丙○○講此事等語。足見丙○○於張勝良下車時尚不知
要找吳清化理論，自無共同毆打吳清化之犯意聯絡，上開有利之供詞何以不足採信，
原判決未予說明，有判決理由不備之違法。(二)、依張勝良上開供述，張勝良係被吳清
化毆打，於盛怒之情形下而全力反擊，以致造成吳清化脾臟破裂，大量內出血而死亡
，丙○○係於勸架時遭吳清化毆打，出於自衛始以警棍還擊吳清化之手臂，吳清化之
傷重死亡與丙○○之行為無因果關係，丙○○不得論以共同正犯。惟原審不察，竟將
丙○○列為共同正犯，有判決不適用法則或適用不當之違法等語。
惟查證據之取捨、證據證明力之判斷，以及事實有無之認定，屬事實審法院之職權，
苟其所為之判斷，並不違背經驗法則及論理法則，即不能任意指為違法。原審認定上
訴人乙○○、丙○○有原判決所載之共同傷害吳清化，致吳清化腹部鈍傷合併脾臟破
裂及腹腔內大量出血，導致低血容休克死亡之犯行，係以乙○○與吳清化為鄰居，因
雙方家人相處不睦，時生爭吵，早有嫌隙，又因不滿吳清化以穢言辱罵回娘家之乙○
○胞姊郭怡秀，乙○○乃圖思報復，乃邀集張勝良，張勝良復邀集丙○○、甲○○等
人，於八十九年九月二十二日二十一時許，在屏東縣東港鎮「阿妹妹泡沫紅茶店」，
商議以鐵製警棍或拳腳重擊吳清化，作為教訓等情。已據上訴人乙○○、丙○○、共
犯張勝良及證人郭怡秀於警訊時及乙○○於偵查中供述明確。又乙○○、丙○○、張
勝良、甲○○等四人依先前謀議，由乙○○駕車載其他三人前往吳清化住處附近，由
乙○○指示吳清化住宅後，推由張勝良、丙○○、甲○○進入吳清化住處，由張勝良
以腳踢、拳頭毆打吳清化胸腹部、頭部，丙○○則持張勝良交付之警棍攻擊吳清化之
左右手臂、腹腰部，甲○○在門口把風，乙○○則在車上等候接應，吳清化之兄吳山
林聞聲出面制止，丙○○等三人始分頭逃逸，並由乙○○接應離去等情。亦經乙○○
、丙○○及共犯張勝良於警訊及偵查中、丙○○於第一審訊問時坦承不諱，被害人之
兄吳山林亦證稱：看到三個人從被害人之住處跑出來等語，足認上訴人三人及張勝良
確有參與犯罪。被害人吳清化遭圍毆後受有左側顳部血腫二處約各為二乘以二公分、
顏面眉心二點三公分長裂傷一處，此裂傷之左側有一處一公分乘零點五公分瘀傷，鼻
樑根部亦有一處一點二公分長乘以零點二公分瘀傷；右前臂尺側有七道水平走向，彼
此約略平行的長條狀瘀傷，寬約一點五公分、長度不等，最長者為七公分；左前臂尺
側有一處四公分乘以三公分瘀傷；左側背部肩胛骨下緣有三道略呈平行走向瘀傷，最
長者為十公分、寬約零點九公分；脾臟裂傷（脾臟具兩道略呈水平走向之裂傷，長度
分別為十三公分及十公分，深度分別為一公分及零點五公分，此二處裂傷並造成腹腔
內出血逾二千五百毫升）之傷害，經送醫急救，終因腹部鈍傷合併脾臟破裂及腹腔內
大量出血，導致低血容休克於次（二十三）日零時四十三分不治死亡一節，業經檢察
官會同法醫師相驗、解剖屍體屬實，有勘驗筆錄、解剖筆錄、驗斷書、法務部法醫研
究所鑑定書、相驗屍體證明書及相驗解剖相片等在卷可稽。丙○○、張勝良年輕力壯
，其等持警棍或以拳腳毆擊被害人腹部，致脾臟破裂、大量出血，足見用力甚猛，其
等行為有致被害人死亡之可能，此結果上訴人等客觀上顯能預見，且上訴人等之傷害
行為與被害人之死亡顯有相當因果關係等證據，予以綜合判斷，認上訴人等所為，成
立刑法第二百七十七條第二項前段之傷害致人於死罪，於法定刑內量處其刑，已詳
其所憑證據及認定之理由。並指駁、說明乙○○、丙○○於原審審理中否認犯罪，與
前揭事證不符，乃卸責飾詞，為不足採信之理由。所為論斷，均有卷存證據資料可資
覆按。查上訴人乙○○、丙○○、甲○○於原審審理中均已否認有事先謀議如何共同
傷害被害人之犯行，原審係依憑上訴人等及共犯張勝良於警訊及偵查中不利於己之供
述等事證，認定上訴人等有共同傷害之犯意聯絡等共同傷害致人於死犯行，原審於審
判期日並已提示上述不利之自白筆錄於上訴人等，並告以要旨，請上訴人等表示意見
，踐行調查證據程序，並無上訴意旨所指有應調查之證據未予調查之違法，乙○○上
訴意旨謂原審有調查未盡之違法云云，顯非依據卷內資料執為指摘之合法上訴理由。
又被告或證人前後供述彼此不能相容，則採信同一被告或證人之部分證言時，當然排
除其他部分之證言，此為法院取捨證據法理上之當然結果，縱未於判決理由內說明捨
棄他部分供述之理由，於判決本旨亦無影響，此與判決不備理由之情形尚有未合。本
件共犯張勝良及上訴人乙○○於第一審雖均供稱：丙○○不知要去找被害人作何事云
云，但此與彼等之前不利丙○○之供詞不符，原審採信其等之前不利丙○○之供述，
而不採信其等在第一審翻異之詞，雖未說明不採第一審供詞之理由，於判決本旨既不
生影響，自不得執為合法之第三審上訴理由。至於乙○○、丙○○其他上訴理由乃係
就原審依憑證據所為認事採證職權之合法行使，以及原判決已論列說明之事項，依憑
己見所為之任意指摘，亦非適法之上訴理由。綜上，乙○○、丙○○此部分之上訴，
殊與法律規定得為第三審上訴理由之違法情形不相適合，衡以前開說明，此部分之上
訴為違背法律上之程式，應予駁回。
(二)、無故侵入住宅部分：
按刑事訴訟法第三百七十六條所列各罪之案件，經第二審判決者，不得上訴於第三審
法院，法有明文。本件上訴人乙○○、丙○○所犯刑法第三百零六條第一項之無故侵
入住宅罪部分，核屬刑事訴訟法第三百七十六條第一款之案件。依首開說明，既經第
二審判決，自不得上訴於第三審法院。縱此部分與傷害致人於死部分有方法結果之牽
連關係，為裁判上一罪，但傷害致人於死部分之上訴為不合法，本院應從程序上予以
駁回，而無從為實體上判決，對於輕罪部分之此部分，亦無從適用審判不可分原則，
為實體上審判，上訴人等竟復提起上訴，顯為法所不許，應予駁回。
據上論結，應依刑事訴訟法第三百九十七條、第三百九十八條第二、三款、第三百八
十七條、第三百零三條第五款、第三百九十五條前段，判決如主文。
中　　　華　　　民　　　國　　九十三　　年　　　二　　　月　　 十九 　　日
                              最高法院刑事第十二庭
                                  審判長法官  陳　正　庸
                                        法官  賴　忠　星
                                        法官  王　居　財
                                        法官  張　清　埤
                                        法官  林　開　任
      右正本證明與原本無異
                                              書  記  官
中　　　華　　　民　　　國　　九十三　　年　　　二　　　月　　二十六　　日
                                                                        Ｋ
